【裁判字號】    96,上更(一),190
【裁判日期】    970220
【裁判案由】    偽造文書等
【裁判全文】
臺灣高等法院臺中分院刑事判決     96年度上更(一)字第190號
上  訴  人
即  被  告  甲○○
選任辯護人  陳世煌  律師
            黃俊昇  律師
上  訴  人
即  被  告  庚○○
上  一  人
選任辯護人  周春霖  律師
右上訴人等因偽造文書等案件，不服臺灣臺中地方法院92年度訴
字第1188號中華民國93年3月30日第一審判決（起訴案號：臺灣
臺中地方法院檢察署91年度偵字第23422號），提起上訴，判決
後經最高法院發回更審，本院判決如左：
    主  文
原判決關於甲○○、庚○○部分撤銷。
甲○○共同公務員假借職務上之機會行使偽造私文書，足以生損
害於他人，處有期徒刑貳年拾月，基因國際股份有限公司付款簽
收簿上偽造之「邱炎豊」署押參枚沒收；又共同連續商業負責人
，以明知為不實之事項，而填製會計憑證，處有期徒刑肆月，減
為有期徒刑貳月。主刑部分應執行有期徒刑貳年拾壹月。
庚○○共同行使偽造私文書，足以生損害於他人，處有期徒刑貳
年肆月，基因國際股份有限公司付款簽收簿上偽造之「邱炎豊」
署押參枚沒收；又共同連續商業負責人，以明知為不實之事項，
而填製會計憑證，處有期徒刑肆月，減為有期徒刑貳月。主刑部
分應執行有期徒刑貳年伍月。
    事  實
一、甲○○於民國（下同）84年3月間擔任中央健保局（下稱健
    保局）台中聯合門診中心行政組組員，負責該中心庶務採購
    業務，88年10月間兼任健保局台中聯合門診中心藥品零購業
    務，至90年10月間轉調健保局中區分局承保二組擔任辦事員
    ，負責勞保資料調閱業務，乃係依法令從事於公務之人員。
    其與藥商楹聯國際有限公司（下稱楹聯公司）董事即海連天
    國際有限公司副總經理庚○○因藥品採購而結識；甲○○並
    透過庚○○介紹而結識百麗能國際有限公司負責人林顯門（
    本名林文田，經原審依違反商業會計法判處有期徒刑4月確
    定在案），再透過林顯門之介紹而認識基因國際股份有限公
    司（下稱基因公司）之負責人辛○○。詎甲○○、庚○○2
    人明知甲○○已於91年2、3月間調至健保局中區分局辦理勞
    保資料調閱業務，不再負責健保局台中聯合門診中心之藥品
    零購業務，竟因需錢孔急，遂萌歹念，共同意圖為自己不法
    之所有，基於概括犯意之聯絡，共同謀議以虛假不實之醫院
    藥品訂貨單向基因公司詐取財物，2人議定後遂於91年2月間
    某日向基因公司之負責人辛○○詐稱：甲○○於職務上瞭解
    健保局台中聯合門診中心採購藥品零購業務程序之機會，且
    甲○○原在健保局台中聯合門診中心負責藥品採購業務，對
    該中心藥品採購有審核權，瞭解健保局審核之藥價有部分價
    差很大，如可以低廉之價格向藥商進貨後再轉手賣給醫院，
    顯然有利可圖，甲○○當時雖已調至健保局中區分局其他單
    位，但仍有管道可取得健保局台中聯合門診中心之藥品採購
    訂單，庚○○則因舊時業務關係而可取得台中縣大里市仁愛
    綜合醫院（下稱仁愛醫院）藥品訂貨單等語，使辛○○不疑
    有他後同意以提供購藥資金之方式參與前開生意之經營，甲○○、庚○○2人並進一步與辛○○協議，約定由甲○○、
    庚○○分別負責取得健保局台中聯合門診中心、中國醫藥學
    院附設醫院及仁愛醫院等之藥品訂貨單及尋找藥商提供貨源
    ，基因公司則負責提供資金向渠等2人所尋得之藥商買貨，
    並依各家醫院所開立訂貨單之數量及期限交貨予醫院，待庚○○出面向各醫院請領款項後，由甲○○與庚○○各分所得
    利潤之百分之15，基因公司則可獲得百分之70，致使辛○○
    陷於錯誤後同意出資參與前揭購藥、售藥之生意。嗣甲○○
    、庚○○2人即於下列時、地先後以前揭方式向基因公司行
    詐，茲分述如下：
  (一)91年2月間某日，由甲○○打好不實之仁愛醫院向國嘉製藥
    工業股份有限公司及寶齡富錦製藥廠股份有限公司訂購「
    SILMARIN」、「OS-CAL」等藥品，總價分別為1,890萬元及
    350萬4千元之藥品訂貨單各1紙（如附件一所示）後，持該
    2張訂貨單向辛○○表示已有訂單，並誆稱：將以分3批進貨
    之方式送貨至仁愛醫院，預計第一批先送「OS-CAL」48萬顆
    ，由於向藥廠買貨之藥價成本約168萬元，須由基因公司先
    行支付貨款云云，辛○○不疑有詐，遂同意出資，甲○○則
    先行向其認識之藥商購買「OS-CAL」5萬顆、庚○○則自行
    籌得「OS-CAL」約2萬顆，由甲○○將前開共計約7萬顆之「
    OS-CAL」藥品送往不知情之友人處重新包裝成20餘箱，再由
    庚○○覓得先前認識而不知情之修車廠老闆娘蔡素雲指派現
    已離職之年籍不詳但已成年之試用員工「吳聰明」駕車冒充
    藥商，由甲○○、庚○○陪同於91年2月27日押送前開藥品
    20餘箱前往基因公司，向辛○○佯稱該20餘箱藥品內裝有「
    OS-CAL」48萬顆，並要求基因公司於甲○○填寫製作之48萬
    顆「OS-CAL」送貨單上簽收，同時向基因公司請款168萬元
    ，辛○○隨即簽發金額各為84萬元之基因公司支票2紙交予
    「吳聰明」以支付貨款。旋由甲○○、「吳聰明」及基因公
    司負責人辛○○、總經理己○○共同押送該批「OS-CAL」藥
    品到台中縣大里市大仁祥藥局與庚○○會合，甲○○並向辛○○表示該藥局乃仁愛醫院之特約藥局，藥即需交往該藥局
    云云，而由庚○○事前商請該大仁祥藥局內不知情之友人徐
    鳳梅在甲○○製作之48萬顆「OS-CAL」藥品簽收單上以「渼
    茹」（徐鳳梅之偏名為徐渼茹）之名義簽收，嗣辛○○、己○○離去後，庚○○再將該批內裝僅7萬餘顆「OS-CAL」藥
    品載往他處存放，並向辛○○佯稱渠業已將該批48萬顆「
    OS-CAL」藥品送至仁愛醫院交貨完成交易，使辛○○陷於錯
    誤而讓前開2紙金額各為84萬元之支票悉數兌現。甲○○取
    得基因公司之168萬元支票後，即交由當時尚不知情之友人
    高標桂陪同當時亦不知情之黃裕藝前往銀行提示兌領該168
    萬元現金，甲○○與庚○○等2人得手後各分得84萬元。
  (二)甲○○、庚○○於前次詐騙得逞後，復於91年3月上旬某日
    再由甲○○打好不實之健保局台中聯合門診中心向某不詳藥
    廠訂購「OS-CAL」及肝藥110萬顆等藥品之訂貨單（未據扣
    案）後，持向辛○○佯稱渠等又取得1份藥品訂貨單，須再
    由基因公司先行支付貨款購買藥品，辛○○不疑有他，再度
    同意出資付款，甲○○、庚○○即將前開(一)之詐騙行為中所
    使用之7萬餘顆「OS-CAL」藥品，再度重新包裝成46箱，佯
    稱為110萬顆「OS-CAL」及肝藥；復為遂行詐騙之目的，再
    度由庚○○委請上開年籍不詳之「吳聰明」假扮藥商，並由
    甲○○事先委請任職台中聯合門診中心內不知情之電工兼收
    發金武權（業經檢察官為不起訴處分確定在案）協助代為簽
    收藥品，經金武權應允後，甲○○及庚○○即通知基因公司
    負責人辛○○於91年3月8日前往健保局台中聯合門診中心辦
    理交貨，並獲得辛○○之首肯，甲○○遂偕同假藥商「吳聰
    明」運送前開重新包裝之藥品至台中聯合門診中心，再由基
    因公司財務總監己○○偕同甲○○、「吳聰明」等人將46箱
    藥品交由金武權在基因公司送貨單上蓋用台中聯合門診中心
    之收發章以完成收執程序，因而使辛○○再度陷於錯誤而簽
    發金額合計為342萬元之支票四紙交付予假藥商「吳聰明」
    收執。惟此次藥品除由庚○○卸下5箱送該台中聯合門診中
    心藥局外（本件案發後即遭該聯合門診中心退藥拒收），其
    餘皆由甲○○佯稱以運送至台中聯合門診中心之藥庫為藉口
    ，而載往不詳處所存放。甲○○、庚○○此次再度順利詐取
    基因公司共計342萬元之支票4紙，並由甲○○、庚○○及當
    時仍不知情之高標桂陪同亦不知情之黃裕藝至銀行提示兌領
    現金。而此時因基因公司負責人辛○○要求甲○○、庚○○
    2人應交付購置藥品之發票以供基因公司報帳使用，甲○○
    、庚○○為隱瞞藥源及購藥成本，便向友人林顯門表示，渠
    等與他人合作買藥，因沒有可購藥品之執照，需要靠行及受
    貨人註明為「基因公司」之載明買賣藥品及價格之統一發票
    使用，並表明願意先行給付稅金，而由林顯門向曾經積欠林
    顯門債務之秋旺企業有限公司（下稱秋旺公司）負責人王碧
    山情商虛偽開立統一發票之事。王碧山係商業負責人，明知
    秋旺公司事實上與基因公司並無藥品買賣關係，竟為圖取得
    甲○○、庚○○所允諾依據開立統一發票金額事先給付之稅
    金，先用以償還其積欠林顯門之債務，而應允林顯門之要求
    。甲○○、庚○○遂另行起意，與林顯門、王碧山共同基於
    虛偽填製會計憑證之概括犯意聯絡，由王碧山於91年3月間
    將秋旺公司之空白統一發票交由林顯門，再由林顯門依據甲○○、庚○○之要求，而先後填載如附件三所示91年3月11
    日、91年3月17日、91年3月17日，買受人為基因公司之秋旺
    公司統一發票3張（金額共510萬7,200元）交付予甲○○、
    庚○○2人，再由甲○○、庚○○2人將該等統一發票交由基
    因公司負責人辛○○以便取信於基因公司而掩飾渠等詐欺犯
    行。而甲○○、庚○○取得前開支票款項後，即取其中87萬
    元以支付前開(一)之行騙過程中之購藥成本，另103萬元則用
    作渠等積欠林顯門債務之清償及支付購置發票以掩飾購藥來
    源、成本之稅金，所餘則由甲○○與庚○○各分得76萬元。
  (三)甲○○、庚○○於前開2次行騙得手後，仍承前開詐欺之概
    括犯意，與高標桂（現由原審法院通緝中）、丁○○（經原
    審依共同行使偽造私文書罪判處有期徒刑6月確定）及另1名
    不詳姓名年籍之成年男子（嗣由該男子冒充「邱炎豊」）等
    人基於共同之犯意聯絡，於91年3月下旬某日，在楹聯公司
    共同謀議假藉中國醫藥學院附設醫院需訂購環亞國際股份有
    限公司（下稱環亞公司）之「AMOXYCILLIN」、「ATENOLOL
    」、「ACYCLOVER」、「ETOFENAMATE」等4種藥品41萬顆、
    總計金額高達3,100餘萬元之藥品名義，再度詐騙基因公司
    ，並由甲○○負責打好不實之中國醫藥學院附設醫院向環亞
    公司（邱浩南為該公司之董事）訂藥之訂貨單（如附件二所
    示）；庚○○則負責向台中市○○路之某藥局購置總價約80
    餘萬元之藥品備用；高標桂則假冒環亞公司之董事「邱浩南
    」以備基因公司負責人辛○○查詢時與之周旋；丁○○則假
    冒藥商「陳國輝」（陳副總）名義與基因公司負責人辛○○
    接洽；並為將來取得基因公司負責人辛○○之支票時得以隱
    匿其等之身分而由丁○○以不詳方式取得變造之「邱炎豊」
    國民身分證備用。旋於91年3月下旬某日由甲○○向辛○○
    出示前開如附件二所示之中國醫藥學院新藥訂貨單，誆稱可
    透過環亞公司董事「邱浩南」安排向醫院辦理進貨事宜，隨
    後高標桂即假冒環亞公司董事「邱浩南」名義，以電話與辛○○聯繫安排藥品送貨事宜，惟此時因辛○○向庚○○質疑
    前開仁愛醫院、台中聯合門診中心之藥品何以遲遲未能順利
    請款，庚○○為取信辛○○，乃簽發金額分別為180萬4,200
    元及481萬6,050元支票2紙予基因公司，充作前2次合作之獲
    利，另再由甲○○簽發面額1百萬元之支票乙紙予基因公司
    作為合作之擔保，辛○○始同意此次藥品購置之出資，庚○○乃將此次事先購進之部分藥品予以包裝後，由甲○○、丁○○及自稱係丁○○助理「邱炎豊」之不詳姓名年籍之成年
    男子，共同於91年3月29日押送此次預定購置之部分藥品至
    基因公司交貨，並由基因公司職員涂佩玲簽收。嗣假冒藥商
    「陳副總」之丁○○即向辛○○表示欲請領貨款共計2,150
    萬元，而庚○○為免其前開所交付用以前2次「合作獲利」
    之支票遭辛○○予以提示兌現，遂委由丁○○向基因公司負
    責人辛○○表示願意收受前開庚○○所簽發交付予基因公司
    之面額為481萬6,050元支票，經辛○○照准後，辛○○另再
    簽發金額分別為450萬元及1,150萬元之支票2紙以作為此次
    購藥貨款之支付，並將此3紙支票悉數交由前開冒充丁○○
    助理「邱炎豊」之人，辛○○為求確認，並要求該「邱炎豊
    」之人出示身分證以供查核，該自稱「邱炎豊」之人隨即出
    示前開變造之「邱炎豊」身分證而行使以取信於辛○○，並
    在基因公司付款簽收簿上冒用「邱炎豊」之姓名簽署署押3
    枚後，領取上開貨款支票，足以生損害於「邱炎豊」及基因
    公司。嗣甲○○、庚○○、丁○○等人再度委由不知情之乙○○及丙○○分別將上開基因公司交付之支票持向銀行提示
    欲兌領現金，因辛○○即時發覺有異而未為票款之支付，甲○○、庚○○、丁○○等人此次始未得款。
二、案經法務部調查局台中市調查站（下稱台中市調查站）移送
    台灣台中地方法院檢察署檢察官偵查起訴。
    理  由
一、程序方面：
  (一)按被告以外之人（包括證人、鑑定人、告訴人、被害人及共
    同被告等）於審判外之陳述雖不符刑事訴訟法第159條之1至
    之4等四條之規定，而經當事人於審判程序同意作為證據，
    法院審酌該言詞陳述或書面陳述作成時之情況，認為適當者
    ，亦得為證據；當事人、代理人或辯護人於法院調查證據時
    ，知有刑事訴訟法第159條第1項不得為證據之情形，而未於
    言詞辯論終結前聲明異議者，視為有前項之同意，同法第
    159條之5定有明文。本件於本院前審被告等及辯護人對於證
    人己○○、蔡素雲、徐鳳梅、涂佩玲、金武權、林顯門、王
    碧山、高標桂、黃裕藝、丁○○、邱祺順、黃文秀、賴美月
    等人上開於審判外之陳述，除上訴人即被告（下稱被告）庚○○之辯護人對於證人己○○在調查站所為之陳述，表示並
    無證據能力外，餘均未於言詞辯論終結前聲明異議，本院審
    酌上開筆錄作成時，係由證人出於自由意識而陳述，無不當
    取供之情形，認為以之作為本案之證據亦屬適當，是證人等
    上證言具有證據能力。至於上訴人即被告甲○○之選任辯護
    人於本院前審未就上開證人之證言聲明異議，依上開規定已
    視為同意有證據能力，同一辯護人再於本審爭執證人等於警
    詢或偵查之證言為傳聞證據而否定其證據能力，尚非可採，
    應予敘明。
  (二)又按被告以外之人於審判中，所在不明而無法傳喚或傳喚不
    到者，其於檢察事務官、司法警察官或司法警察調查中所為
    之陳述，經證明具有可信之特別情況，且為證明犯罪事實之
    存否所必要者，得為證據，刑事訴訟法第159條之3第3款亦
    有明定。被告庚○○之辯護人雖認證人己○○在調查站所為
    之陳述，係審判外之陳述，並無證據能力，惟查證人己○○
    經本審傳喚、拘提無著，本院審酌該證人於調查站所為之陳
    述，係由證人出於自由意識而陳述，並無非法取證之情況，
    具有可信之特別情況且為證明犯罪事實之存否所必要，依刑
    事訴訟法第159條之3第3款前段之規定，自亦得為證據。
二、實體方面：
    訊據上訴人即被告（下稱被告）甲○○、庚○○均坦承有由
    被告甲○○繕打填載不實之如附件一、二及未扣案之健保局
    台中聯合門診中心等醫院之藥品訂購單，然後持以向被害人
    基因公司之代表人辛○○佯稱係仁愛醫院、健保局台中聯合
    門診中心、中國醫藥學院附設醫院訂貨之單據，並實際上有
    完成如犯罪事實一之(一)(二)部分所述之送藥流程，及收取被害
    人基因公司所簽發之上開支票等事實不諱，惟均矢口否認有
    行使偽造私文書及詐欺取財等犯行，被告甲○○辯稱：當初
    伊等係與被害人基因公司之代表人辛○○開會協議的，並未
    詐騙基因公司。至事實一之(三)部分，並非伊提議的，因伊與
    中國醫藥學院附設醫院根本不熟，係伊與丁○○在聊天時他
    說他與中國醫藥學院附設醫院有熟，故伊始幫忙打訂貨單。
    又因事前辛○○曾找黑道脅迫伊，伊為配合辛○○，故伊於
    調查站時始寫下自白書云云。被告庚○○辯稱：當初伊等係
    與被害人基因公司之代表人辛○○開會協議的，並未詐騙被
    害人基因公司。至事實一之(三)部分，伊係賣藥給甲○○，且
    該冒充「邱炎豐」之人係丁○○自行攜同到基因公司的，並
    非伊所覓得，亦無證據證明伊與該冒充「邱炎豐」之人有犯
    意聯絡及行為分擔，故與伊無涉云云。經查：
  (一)上開犯罪事實，業據被告甲○○、庚○○於台中市調查站及
    檢察官偵查時分別供認不諱（見調查卷第10至21頁、第30至
    38頁、第49至61頁；偵查卷第23至27頁、第49至51頁、第66
    至73頁），核與被害人基因公司之代表人辛○○指訴及證人
    己○○、蔡素雲、徐鳳梅、涂佩玲、金武權、林顯門、王碧
    山、高標桂、黃裕藝、丁○○等人分別於調查站、偵查及原
    審證述情節均相符合，證人乙○○（已改名為周益萱）與丙○○於本審均證述受託代為提示基因公司開具之支票無訛。
    此外，有被告甲○○、庚○○分別所立之自白書各1份及被
    告甲○○所繕打之仁愛綜合醫院藥品訂貨單2紙、中國醫藥
    學院附設醫院新藥訂貨單1紙等在卷可稽（見調查卷第22至
    25 頁、第27頁、第67至68頁）。至上開冒充「邱炎豐」之
    人確曾在被害人基因公司之付款簽收簿上冒用「邱炎豊」之
    姓名簽署署押3枚，亦有基因公司付款簽收簿1紙附卷足按（
    見調查卷第28頁）。此外復有抬頭註明係仁愛、台中聯合門
    診中心之收據影本各1紙、註明係基因之收據影本2紙、被告
    甲○○所簽發面額1百萬元之支票影本1紙、被告庚○○所簽
    發面額分別為180萬4,200元及481萬6,050元之支票影本各1
    紙、基因公司所簽發面額450萬元之支票影本1紙、面額86萬
    元之支票影本2紙、面額85萬元之支票影本2紙、上開變造之
    「邱炎豊」身分證影本1張等附卷足憑（見調查卷第26、29
    、48 、第63至65頁、第107、112頁）。
  (二)被害人邱祺順之原名叫邱炎豊，係於87年間始改名為邱祺順
    ，扣案上開「邱炎豊」身分證影本上之姓名及年籍均與被害
    人邱炎豊之姓名及年籍相符，其本人雖未曾遺失身分證或借
    予他人過，但前經常至電子遊戲場打電動玩具而質押該身分
    證影本，作為消費保證等情，業據證人邱祺順於台中市調查
    站時陳明在卷（見調查卷第93頁），雖該身分證上之相片較
    為模糊，現已無法確認係屬何人，但既與被害人邱炎豊（即
    邱炎豊）之姓名及年籍相符，且邱炎豊前曾質押該身分證影
    本予電子遊戲場，而持以向被害人基因公司詐財之人又非邱
    炎豊本人，況亦無證據證明該身分證係偽造，是本院本罪疑
    唯輕之原則，認該身分證影本應係遭人持身分證影本所變造
    ，並非偽造。
  (三)上開仁愛綜合醫院藥品訂貨單2紙並非該醫院所製發，格式
    與該醫院所製發之訂貨單並不相同，業據證人黃文秀於台中
    市調查站證述在卷（見調查卷第126頁）。另上開中國醫藥
    學院附設醫院新藥訂貨單1紙亦非該醫院所製發，訂貨單之
    程式、製作內容均與該醫院所製發之訂購單不符，價格亦超
    過該醫院之健保價，該醫院並未向環亞公司訂購上開藥品，
    亦據證人賴美月於台中市調查站證述在卷（見調查卷第133
    頁），此外並有證人黃文秀、賴美月分別所提之財團法人仁
    愛綜合醫院藥品訂購單及中國醫藥學院附設醫院訂購單等範
    本各1紙等在卷可稽（見調查卷第130、136頁）。至被告甲○○於本院前審雖辯稱其係因遭被害人基因公司之代表人辛○○找黑道脅迫，其為配合辛○○，故始於調查站時寫下上
    開自白書云云，惟被害人基因公司之代表人辛○○於本院前
    審否認有找黑道脅迫被告甲○○之事（見本院前審卷第234
    頁），且被告甲○○復無法指出其確有遭黑道脅迫之證明方
    法，況苟其確有遭黑道脅迫之事，何以於偵查時隻字未提？
    益見被告甲○○此部分所辯顯係事後圖卸之詞，並不足取。
  (四)被告庚○○、甲○○雖另辯稱：當時在調查站時是因為要配
    合被害人基因公司之代表人辛○○，所以才會承認犯罪，實
    際上辛○○本來就知情，大家就是一起要做樣子給被害人基
    因公司背後之金主看而已，應不成立詐欺罪云云，但被害人
    基因公司確係遭被告甲○○、庚○○等人行騙，不惟業據辛○○於偵查及原審陳述明確，且被告甲○○於原審就到底被
    害人基因公司背後之金主為何人乙節，僅供稱知道金主叫做
    「曾鏡明」，其僅有1張名片，並沒有其他證據資料可以證
    明有該等金主之存在；而被告庚○○則表示，其所知道的都
    是被告甲○○跟其說的，其都不太曉得等語，此為辛○○所
    堅決否認，則以被告甲○○、庚○○對於所謂「金主」之真
    實身分、出資狀況均未能有證據提出以資證明其等有充分之
    瞭解觀之，實無可採。再查被告甲○○、庚○○於原審亦均
    坦承其等所取得之款項，並無分文給辛○○，果辛○○如被
    告甲○○、庚○○所述係屬明知實際上並無醫院訂貨之事存
    在，則應無未從其中瓜分任何利益之可能；參以被告庚○○
    於辛○○一再要求前往仁愛綜合醫院、台中聯合門診中心取
    款時，卻一再推諉，最後僅簽發兩張面額分別為180萬4,200
    元及481萬6,050元之支票各1張予辛○○，惟其中面額180萬
    4,200元之支票屆期即遭跳票，另1張則由被告庚○○指示共
    同被告丁○○向辛○○取回等情，亦據被告庚○○自白在卷
    ，並經共同被告丁○○證述在卷，益徵被告庚○○等人係為
    繼續遂行其詐騙被害人基因公司之犯行而圖以此種方式暫時
    予以蒙蔽而已，若辛○○亦係詐騙集團成員，則當無一再要
    求請款，並將被告庚○○所交付之支票持往銀行辦理提示之
    可能；況其等若非要詐騙被害人基因公司，實無在辛○○亦
    知情之情況下還到仁愛綜合醫院、台中聯合門診中心去實地
    操作藥品之交付流程，綜合上開情節以觀，堪信被告等人確
    實係為欺騙被害人基因公司而有以致之，被告等此部分所辯
    顯與事實不符，核無可採。
  (五)至共同被告丁○○確因參與上開事實一之(三)部分，因而經原
    審法院判處有期徒刑6月確定在案，共同被告林顯門及王碧
    山確因共同填製如附件三所示之3張不實會計憑證（統一發
    票），因而經原審法院各判處有期徒刑4月確定在案，亦有
    原審法院92年度訴字第1188號行事判決1份在卷足憑（見本
    院前審卷第13至29頁）。綜上所述，足證被告甲○○、庚○○上開所辯顯係飾卸之詞，不足採信。是罪證明確，其等犯
    行均堪以認定。又被告庚○○於本院前審聲請向第七商業銀
    行及財政部台灣省中區國稅局台中市分局函調之基因公司90
    年1月至91年5月間所簽發現已兌現回籠之支票及86年至90年
    度營利事業所得稅結算申報書暨執行業務所得相關資料，經
    核並無法資為有利於被告庚○○之認定。
三、按被告等行為後，刑法及刑法施行法業於94年2月2日經總統
    修正公布，並於95年7月1日施行（下稱新刑法，修正前刑法
    下稱舊刑法），參酌最高法院95年5月23日刑事庭第8次會議
    決議，新刑法第2條第1項之規定，係規範行為後法律變更所
    生新舊法律比較適用之準據法，於新刑法施行後，應適用新
    刑法第2條第1項之規定，為「從舊從輕」之比較。另於比較
    時應就罪刑有關之共犯、未遂犯、想像競合犯、牽連犯、連
    續犯、結合犯，以及累犯加重、自首減輕暨其他法定加減原
    因（如身分加減）與加減比例等一切情形，本於統一性及整
    體性原則，綜其全部罪刑之結果而為比較。本案涉及法律變
    更之部分經附表所示比較新舊刑法之規定，以舊刑法有利於
    被告，依新刑法第2條第1項前段規定，自應適用最有利於被
    告之舊刑法。又刑法第10條第2項關於公員之定義，原規定
    「稱公務員者，謂依法令從事於公務之人員。」，修正為「
    稱公務員者，謂下列人員：一依法令服務於國家、地方自治
    團體所屬機關而具有法定職務權限，以及其他依法令從事於
    公共事務，而具有法定職務權限者。二受國家、地方自治
    團體所屬機關依法委託，從事與委託機關權限有關之公共事
    務者。」，被告甲○○無論依新舊法，均符合公務員定義，
    亦予敘明。
四、查本件共犯即自稱「邱炎豊」之成年人，為向被害人基因公
    司領取上開事實一之(三)部分之貨款支票，而出示上開變造之
    「邱炎豊」身分證，以取信被害人基因公司之代表人辛○○
    ，嗣並在被害人基因公司之付款簽收簿上冒用「邱炎豊」之
    姓名簽署署押於上，用以表示其已收受上開貨款支票，是該
    基因公司之付款簽收簿自具有收據之性質。另該自稱「邱炎
    豊」之人冒用「邱炎豊」之姓名簽署於上開付款簽收簿後，
    交予被害人基因公司之代表人辛○○，顯然於該文書之內容
    有所主張，足以生損害於「邱炎豊」及基因公司。是核被告
    甲○○、庚○○所為：(1)關於事實一之(三)部分，係犯刑法第
    216條、第212條之行使變造特種文書罪及同法第216條、第
    210條之行使偽造私文書罪及同法第339條第1項之詐欺取財
    既遂罪。其偽造署押部分係偽造私文書之部分行為，偽造私
    文書後持以行使，偽造之低度行為已為行使之高度行為所吸
    收，均不另論罪。其等2人與丁○○、高標桂及冒名「邱炎
    豊」之成年男子等共5人間，均具有犯意聯絡及行為分擔，
    均為共同正犯。又公訴人認此部分被告所收受之上開支票屆
    期不獲支付，詐欺部分僅成立未遂罪，尚有誤會（詳如後述
    ）。(2)關於事實一之(二)部分，係犯刑法第339條第1項之詐欺
    取財罪及商業會計法第71條第1款之商業負責人以明知為不
    實之事項而填製會計憑證罪。其等2人與共犯林顯門雖均非
    秋旺公司之負責人，但因與該公司之負責人王碧山就違反商
    業會計法第71條第1款之罪部分共同實施犯罪，依刑法第31
    條第1項之規定，此部分應以共犯論。又商業會計法第71條
    第1款之罪部分，公訴人起訴法條雖未論及，但因事實欄已
    敘及，顯在起訴範圍之內，本院自應併予審判。至被告等就
    詐欺取財部分與已成年之「吳聰明」間，具有犯意聯絡及行
    為分擔，均為共同正犯。(3)關於事實一之(一)部分，係犯刑法
    第339條第1項之詐欺取財罪。被告等與已成年之「吳聰明」
    間，具有犯意聯絡及行為分擔，均為共同正犯。被告甲○○
    、庚○○先後詐欺取財及違反商業會計法第71條第1款犯行
    ，分別犯罪構成要件相同，顯係基於概括犯意反覆為之，分
    別為連續犯，應依法各論以一罪並加重其刑。另其等就事實
    一之(三)部分所犯之上開行使變造特種文書、行使偽造私文書
    及詐欺取財等3罪間，具有方法、結果關係，應依牽連犯之
    規定從一重之行使偽造私文書罪處斷。事實一之(二)部分，關
    於商業會計法第71條第1款之罪部分，被告等係於詐欺取得
    被害人辛○○簽發之支票並提示兌領現金後，因辛○○要求
    被告等交付購置藥品之發票以供基因公司報帳使用，始透過
    林顯門與王碧山情商開立不實之統一發票，經王碧山同意而
    交付空白統一發票3張，由林顯門依據被告等之要求填載不
    實金額，再由被告等將該等統一發票交予辛○○，以掩飾被
    告等之詐欺犯行，則被告等與林顯門、王碧山共同填製不實
    之統一發票，應是其等詐欺取財後之另一犯行，與詐欺取財
    罪間，難認有方法、結果之關係，係屬另行起意，應分論併
    罰。被告等連續詐欺罪與行使偽造私文書罪間，依先連續後
    牽連原則，從一重行使偽造私文書罪之處斷。又被告等就事
    實一之(一)部分，利用不知情之成年友人、徐鳳梅、蔡素雲、
    高標桂、黃裕藝為之，事實一之(二)部分，利用不知情之高標
    桂、黃裕藝、金武權為之，均為間接正犯。又該自稱「邱炎
    豊」之不詳姓名成年人於事實一之(三)所述時地收受基因公司
    之支票時，接續於該基因公司付款簽收簿上偽造「邱炎豊」
    之署押3枚，乃接續犯，為實質上一罪。另如附件三所示之
    統一發票3張亦係共犯王碧山同時填載，亦為實質上一罪。
    另刑法第134條關於公務員犯罪加重處罰之規定，只以假借
    職務上之權力、機會或方法而故意犯瀆職罪章以外各罪為已
    足，初不以其合法執行職務為要件，故公務員之執行職務縱
    非合法，苟係利用其職務上之權力、機會或方法而故意犯罪
    ，即不能解免加重之責（最高法院24年上字第1344號判例參
    照）。被告甲○○於案發時係任職健保局中區分局承保二組
    辦事員，其原任職於健保局台中聯合門診中心行政組組員辦
    理庶務採購並兼任藥品零購業務，竟假借職務上有了解健保
    局台中聯合門診中心採購藥品零購業務程序之機會向被害人
    基因公司負責人辛○○詐稱其原在健保局臺中聯合門診中心
    負責藥品採購業務，對該中心藥品採購有審核權，瞭解健保
    局審核之藥價，部分價差很大，如可以低廉之價格向藥商進
    貨後，再轉手賣予醫院，顯然有利可圖，使被害人基因公司
    信以為真而受其詐騙致犯本件之罪，依前開說明，自符合刑
    法第134條之規定，是被告甲○○部分應依該條之規定加重
    其刑，並遞加之。
五、原審予以論罪科刑，固非無見，惟查：(1)刑法上所謂偽造私
    文書，係指無製作權人，冒用他人名義，製作內容不實之文
    書，始足當之。本件被告甲○○、庚○○所製作之上開仁愛
    綜合醫院藥品訂貨單2紙、中國醫藥學院附設醫院新藥訂貨
    單1紙，均無仁愛綜合醫院或中國醫藥學院附設醫院採購人
    員之簽章或蓋有該醫院採購組之戳章，有上開訂貨單足按（
    見調查卷第24至25頁、第27頁），與該醫院正式之訂貨單分
    別有採購人員之簽章或蓋有該醫院採購組之戳章不同（見調
    查卷第130、136頁），無法辨別究係以何人之名義所製作，
    與上開偽造私文書罪之要件尚有未符，故此部分並不成立行
    使偽造私文書罪。至健保局台中聯合門診中心之訂貨單因未
    查扣，亦無從證明被告等有偽造採購人員之簽章或偽造該醫
    院採購組之戳章，自亦不成立行使偽造私文書罪。原判決認
    被告等此部分亦成立行使偽造私文書罪，尚有未合。(2)支票
    為有價證券，本件關於事實一之(三)部分，被告等既已向被害
    人基因公司收受取得上開面額為481萬6,050元之支票1張，
    及基因公司所簽發面額分別為450萬元及1,150萬元之支票2
    張，即屬已取得財物，縱上開基因公司所簽發面額分別為
    450萬元及1,150萬元之支票2張屆期經提示而未獲支付，亦
    成立詐欺取財既遂罪，原判決認此部分被告等人僅成立詐欺
    取財未遂罪，適用法律顯有違誤。(3)本件並無證據證明上開
    「邱炎豊」之身分證係偽造，已如前述，原判決認該「邱炎
    豊」之身分證係偽造，並擴充論以偽造公印文罪，尤有未合
    。(4)原判決就事實一之(二)部分，漏未論以商業會計法第71條
    第1款之罪，亦有可議。又原判決既認定被告等此次詐欺行
    為，取得面額共342萬元之支票4張，由高標桂、黃裕藝陪同
    前往銀行兌領現金等情，卻復記載被告等取得前開支票款後
    ，其中87萬元用以支付行騙時購藥之成本，另102 萬元用以
    償還積欠林顯門之債務及支付購買發票以掩飾購藥來源、成
    本之稅金，所餘由上訴人等各分得76萬元云云，則被告等此
    次詐欺行為，詐得之支票金額，究竟為342萬元，抑或341萬
    元，即非無疑，原判決未予究明而有未洽，經被告甲○○於
    本審97年1月9日審理時供稱：「87萬購藥成本，我們也各拿
    76萬元，剩下的是去做清償，可能應該是103萬。」等語，
    則清償債務金額應係103萬元較正確。被告甲○○、庚○○
    上訴意指摘原判決量刑過重，雖無理由，但原判決既有上述
    可議之處，應由本將原判決關於被告等部分予以撤銷改判。
    爰審酌被告等不思循正途賺取金錢，竟為謀取不法之利益而
    假藉瞭解健保制度運作之名行詐欺取財之犯行，及其等所獲
    之金額不貲，犯後雖一度配合檢、調人員偵查而坦承犯行，
    惟嗣自原審起即數度更易其詞，更指被害人基因公司之代表
    人辛○○亦屬其等佈局向金主詐欺取財犯行之一員，意圖脫
    免罪責，惡性非輕，惟犯後已分別與被害人基因公司達成民
    事上之和解（有和解書2份足按）等一切情狀，分別量處被
    告等如主文第2項、第3項所示之刑，以示懲儆。又按中華民
    國96年罪犯減刑條例已於96年7月4日經總統公布，於96年7
    月16日施行，被告等犯罪在96年4月24日以前，其中違反商
    業會計法第71條第1款之罪亦有該條例之適用，此部分依中
    華民國96年罪犯罪減刑條例第2條第1項第3款，各減其等刑
    期2分之1。又被害人基因公司付款簽收簿上之「邱炎豊」署
    押3枚，係偽造之署押，應依刑法第219條之規定宣告沒收。
    如附件三所示虛偽登載之統一發票3紙，雖係被告等與共犯
    犯罪所得之物，但既與交付基因公司執有，屬基因公司所有
    ，爰不諭知沒收。被告等犯之數罪，由本審定其等應執行。
六、公訴意旨另以：被告甲○○、庚○○等偽造上開仁愛綜合醫
    院藥品訂貨單2紙、中國醫藥學院附設醫院新藥訂貨單1紙及
    健保局台中聯合門診中心之訂貨單1紙後持以向被害人基因
    公司行詐，因認被告甲○○、庚○○此偽造訂貨單部分亦涉
    有刑法第216條、第210條行使偽造私文書之罪嫌云云。經查
    此部分並不成立行使偽造私文書罪，已如前述，惟因公訴人
    認此部分與前開科刑部分係分別具有連續及牽連關係之裁判
    上一罪，故不另為無罪之諭知，亦附此說明。
據上論斷，應依刑事訴訟法第369條第1項前段、第364條、第299
條第1項前段，商業會計法第71條第1款，刑法第2條第1項前段、
第11條前段、第28條（修正前）、第31條第1項（修正前）、第
55條（修正前）、第56條（修正前）、第210條、第212條、第
216條、第339條第1項、第134條、第219條、第51條（修正前）
，罰金罰鍰提高標準條例第1條前段，中華民國96年罪犯減刑條
例第2條第1項第3款、第8條第1項，判決如主文。
本案經檢察官戊○○到庭執行職務。
中    華    民    國    97    年    2     月    20    日
                  刑事第七庭   審判長 法  官 林  榮  龍
                                      法  官 鄭  永  玉
                                      法  官 江  錫  麟
上列正本證明與原本無異。
如不服本判決應於收受送達後十日內向本院提出上訴書狀，其未
敘述上訴之理由者並得於提起上訴後十日內向本院補提理由書（
均須按他造當事人之人數附繕本）。
                                書記官  劉  建  智
中    華    民    國    97    年    2    月  20    日
附表：
┌─────┬───────┬────────┬──────┐
│比較法條  │舊刑法於本案適│新刑法於本案適用│依從舊從輕原│
│          │用之法律效果  │之法律效果      │則比較結果  │
├─────┼───────┼────────┼──────┤
│刑法第28條│共同實施犯罪，│共同實行犯罪，應│比較新舊法，│
│、第31條第│應適用共同正犯│適用共同正犯    │不生有利不利│
│1項       │規定          │                │於被告之問題│
├─────┼───────┼────────┼──────┤
│刑法第55條│應適用牽連犯規│刪除牽連犯規定，│適用舊刑法較│
│後段      │定，從一重罪處│牽連犯之數個犯罪│有利於被告  │
│          │斷            │行為，依新法應數│            │
│          │              │罪併罰          │            │
├─────┼───────┼────────┼──────┤
│刑法第56條│應適用連續犯規│刪除連續犯規定，│適用舊刑法較│
│          │定，加重本刑至│連續犯之數個犯罪│有利於被告  │
│          │2分之1        │行為，依新法應數│            │
│          │              │罪併罰          │            │
├─────┼───────┼────────┼──────┤
│刑法第51條│有期徒刑刑合併│有期徒刑刑合併  │適用舊刑法較│
│第5款     │定應執行刑，不│定應執行刑，不  │有利於被告  │
│          │得逾20年      │得逾30年        │            │
├─────┴───────┴────────┴──────┤
│刑法第33條第5款關於罰金刑之規定，由「罰金：1元以上」修正為│
│「罰金：新臺幣1千元以上，以百元計算之」，刑法第277條第1項 │
│傷害罪關於「或1千元以下罰金」之罰金刑部分，經比較新、舊法 │
│結果，應以被告行為時之法律即修正前第33條第5款規定，較有利 │
│於被告。                                                  │
├─────────────────────────────┤
│綜合比較結果：以適用舊刑法較有利於被告，故本案應一體適用舊│
│刑法。                                                    │
└─────────────────────────────┘
附錄論罪科刑法條：
刑法第210條：
  偽造、變造私文書，足以生損害於公眾或他人者，處5年以下
  有期徒刑。
刑法第212條：
  偽造、變造護照、旅券、免許證、特許證及關於品行、能力服
  務或其他相類之證書、介紹書，足以生損害於公眾或他人者，
  處1年以下有期徒刑、拘役或3百元以下罰金。
刑法第216條：
  行使第210條至第215條之文書者，依偽造、變造文書或登載不
  實事項或使登載不實事項之規定處斷。
刑法第339條：
  意圖為自己或第三人不法之所有，以詐術使人將本人或第三人
  之物交付者，處5年以下有期徒刑、拘役或科或併科1千元以下
  罰金。
  以前項方法得財產上不法之利益或使第三人得之者，亦同。
  前二項之未遂犯罰之。
商業會計法第71條：
  商業負責人、主辦及經辦會計人員或依法受託代他人處理會計
  事務之人員有左列情事之一者，處5年以下有期徒刑、拘役或
  科或併科新台幣15萬元以下罰金：
  一  以明知為不實之事項，而填製會計憑證或記入帳冊者。


司法院資訊處製作；財團法人民間司法改革基金會備份。
